臺灣高等法院民事裁定　　　　　　　　　100年度抗字第922號
抗　告　人　吳春臺
代　理　人　呂曼蓉律師
相　對　人　陳鳳樺
　　　　　　兆建設股份有限公司
上　一　人
法定代理人　陳一葦
相　對　人　和恕建設股份有限公司
法定代理人　嚴仲熊
上列相對人間拆屋還地事件，抗告人因參加訴訟，對於中華民國
100年5月20日臺灣臺北地方法院99年度訴字第2488號裁定提起抗
告，本院裁定如下：
    主  文
原裁定廢棄。
    理  由
一、抗告人於原法院聲請意旨略以：相對人和恕建設股份有限公
    司（下稱和恕公司）因於坐落臺北市○○區○○段4小段9、
    9-2、10、10-1、13、14、15、15-1、16、16-1、16-2、17
    、17-1、17-2、18、18-1、18-2等17筆地號土地上，興建地
    上16層、地下3層之未登記建物乙棟（下稱系爭建物），而
    未清償承攬人達欣工程股份有限公司（下稱達欣公司）之工
    程款（下稱系爭債權），經達欣公司就系爭建物第3-6樓、
    第9-16樓請求預為抵押權之登記（下稱系爭抵押權），嗣抗
    告人自民國（下同）92年7月16日起陸續受讓系爭債權及抵
    押權，經原法院於94年10月7日以94年度拍字第543號裁定准
    予拍賣抵押物確定，並就原法院93年度民執字第3637號執行
    程序事件參加分配，倘相對人和恕公司於本件拆屋還地訴訟
    受敗訴判決，將使系爭債權及抵押權之執行標的滅失，故抗
    告人就本件訴訟自有法律上之利害關係，為輔助相對人和恕
    公司而聲請參加訴訟等語。原法院則以抗告人對相對人和恕
    公司享有債權之法律地位，不因相對人和恕公司於本件受不
    利之判決而受影響，抗告人至多僅有債權實現可能之經濟上
    利害關係，另抗告人對系爭建物第3-6樓及第9-16樓擁有系
    爭抵押權，因本件相對人陳鳳樺、兆建設股份有限公司（
    下稱兆公司）請求返還之範圍為系爭建物之側院、圍牆、
    地下室，與系爭抵押權存在之標的物不同，且系爭抵押權存
    在之標的物亦不因相對人和恕公司受不利益判決而滅失，故
    難認其對本件相對人和恕公司之訴訟勝負結果有何法律上之
    利害關係存在為由，裁定駁回其聲請。
二、抗告意旨略以：系爭抵押權標的物主要部分固存在系爭建物
    第3-6樓、第9-16樓專有部分，惟各該樓層就系爭建物之地
    下室部分，依公寓大廈管理條例第4條第2項、民法第862條
    第1項規定，不待登記，當然為系爭抵押權效力所及，因此
    相對人陳鳳樺、兆公司於本件訴請拆除系爭建物地下室之
    一部，自有減損系爭抵押權之標的物價值，而害及抗告人之
    抵押權，且系爭建物之地下室為其上各樓層之基礎，如經拆
    除則系爭抵押權標的物主要所在之第3-6樓、第9-16樓將受
    有毀損滅失之損害，故抗告人就本件訴訟確具有法律上利害
    關係，原裁定誤認地下室共用部分非為系爭抵押權之標的，
    且未查地下室如受拆除，其上樓層勢將毀損滅失等情，而認
    抗告人就本件拆屋還地訴訟無法律上利害關係，而駁回抗告
    人參加訴訟之聲請，其認事用法實屬違誤，應予廢棄，並請
    裁准抗告人得參加本件訴訟等語。
三、按參加必第三人就兩造之訴訟有法律上之利害關係始得為之
    ，民事訴訟法第58條第1項定有明文。次按第三人為輔助一
    造起見而參加於訴訟，須就兩造之訴訟有法律上利害關係者
    始得為之，若僅有事實上之利害關係，則不得為參加；又告
    知訴訟乃當事人一造於訴訟繫屬中，將其訴訟告知於因自己
    敗訴而有法律上利害關係之第三人，以促其參加訴訟。而所
    謂有法律上利害關係之第三人，係指本訴訟之裁判效力及於
    第三人，該第三人私法上之地位，因當事人之一造敗訴，而
    將致受不利益，或本訴訟裁判之效力雖不及於第三人，而第
    三人私法上之地位因當事人之一造敗訴，於法律上或事實上
    依該裁判之內容或執行結果，將致受不利益者而言（最高法
    院23年抗字第1259號、51年台上字第3038號判例要旨參照）
    。又以建築物為抵押者，其附加於該建築物而不具獨立性之
    部分，亦為抵押權效力所及，民法第862條第3項前段定有明
    文。
四、查抗告人所受讓達欣公司原有之系爭債權固就系爭建物第3-
    6樓、第9-16樓請求辦理預為抵押權登記，並有臺北市○○
    區○○段4小段1382建號建物登記謄本可稽（見本院卷第9頁
    ），雖相對人陳鳳樺、兆公司請求拆除返還之範圍為系爭
    建物之側院、圍牆、地下室一至三樓之一部（見原法院卷(一)
    第207頁聲明及第205頁之土地複丈成果圖），而與系爭抵押
    權所登記抵押標的範圍不同，然系爭建物之側院、圍牆乃附
    加於其建築之一部，為系爭建物居住安全所必要而為大樓之
    構成部分，有現場照片及系爭建物1樓平面圖可憑（見原法
    院卷(一)第206、273頁），並不具獨立性，自為系爭抵押權效
    力所及；又相對人請求拆除地下室一樓至三樓之一部分，縱
    如相對人陳鳳樺、兆公司所提知遠結構土木技師事務出具
    之結構安全評估報告書記載：該地下室一部分之拆除致基地
    退縮，對系爭建物之結構安全性無慮且無需再作任何補強等
    情（見原法院卷(一)第295頁）屬實，然於客觀上亦已減損系
    爭抵押權之標的物價值；是難認抗告人在相對人間之拆屋還
    地事件中，於法律上或事實上依該裁判之內容或執行結果無
    受有不利益之情。揆諸上開說明，本件抗告人聲請訴訟參加
    即應准許，原法院駁回其聲請即有未合，抗告意旨指摘原裁
    定不當，求予廢棄，為有理由，爰由本院予以廢棄。又訴訟
    參加倘經准許，所應進行之程序應由原法院為之，爰將原裁
    定廢棄，由原法院更為適法處理。
五、據上論結，本件抗告為有理由，爰裁定如主文。
中    華    民    國    100  年    7    月  29   日
                    民事第十九庭
                        審判長法  官  魏麗娟
                              法  官  黃明發
                              法  官  李媛媛
正本係照原本作成。
本裁定除以適用法規顯有錯誤為理由外，不得再抗告。如提起再
抗告，應於收受後10日內委任律師為代理人向本院提出再抗告狀
。並繳納再抗告費新台幣１千元。
中    華    民    國   100    年    8     月    1     日
                              書記官  李華安